【裁判字號】    98,訴,1326
【裁判日期】    990310
【裁判案由】    第三人異議之訴
【裁判全文】
臺灣臺南地方法院民事判決              98年度訴字第1326號
原      告  丁○○
            丙○○
            甲○○
上三人共同
訴訟代理人  李孟仁律師
被      告  有限責任臺南第三信用合作社
法定代理人  庚○○
訴訟代理人  己○○
上列當事人間請求第三人異議之訴事件，本院於民國99年2月24
日言詞辯論終結，判決如下：
    主  文
本院九十八年度司執字第五二二五五號給付借款強制執行事件，
被告所執本院南院龍九十八年司執湘字第四二二三八號債權憑證
，就逾原告繼承其被繼承人戊○○遺產範圍部分，不得對原告為
強制執行。
訴訟費用新台幣壹萬仟伍佰柒拾元由被告負擔。
    事實及理由
一、按訴狀送達後，原告不得將原訴變更或追加他訴，但被告同
    意者，不在此限；被告於訴之變更或追加無異議，而為本案
    之言詞辯論者，視為同意變更或追加。民事訴訟法第255條
    第1項第1款、第2項分別定有明文。查本件原告提起本件第
    三人異議之訴時聲明：本院98年度司執字第52255號給付借
    款強制執行事件所為之強制執行程序應撤銷。嗣於民國98年
    12月26日以書狀變更聲明為：本院98年度司執字第52255號
    給付借款強制執行事件，被告所執本院南院龍98年司執湘字
    第42238號債權憑證，就逾原告繼承其被繼承人戊○○遺產
    範圍部分，不得對原告為強制執行（見本院卷第60頁）。被
    告對原告所為訴之變更無異議而為本案之言詞辯論，視為同
    意變更，是原告上開訴之變更，應予准許，合先敘明。
二、原告起訴主張：
  (一)訴外人即被繼承人戊○○生前係從事土木包工業，於85年間
    因資金周轉需要，以訴外人乙○○○為借款人，被繼承人戊○○為連帶保證人，向被告借款新臺幣（下同）3,200,000
    元（下稱系爭借款），並以訴外人即原告等之母親乙○○○
    所有坐落臺南縣關廟鄉○○段1243之6地號土地及其上459建
    號之房屋（即門牌號碼臺南縣關廟鄉○○路127巷45號，以
    下合稱系爭房地）為擔保物設定最高限額抵押權與被告。而
    被告於87年7月間就上開借款債權取得對訴外人乙○○○、
    被繼承人戊○○之本院87年度促字第19132號支付命令，並
    於同年10月對上開擔保品聲請強制執行，於88年7月間拍定
    ，被告受償2,379,048元，不足受償部分經本院核發87年度
    南院慶執慎字第73648號債權憑證。訴外人乙○○○並不知
    悉該筆債務尚未清償，被繼承人戊○○亦未告知尚有連帶保
    證債務之事實。
  (二)嗣被繼承人戊○○於89年5月22日因意外事故死亡，並未留
    下任何積極遺產。被告另於90年1月間就訴外人乙○○○所
    有坐落臺南市○區○○段0526之3地號土地及其上同段00932
    建號房屋（即門牌號碼臺南市○○路○段338巷51號）聲請強
    制執行（本院90年度執簡字第1205號）。但因國泰人壽保險
    股份有限公司（下稱國泰人壽公司）於90年7月間以抵押權
    名義聲明參與分配，被告僅受償9,190元。原告等因上開房
    屋即住家經查封拍賣後始知悉被繼承人戊○○有此筆債務，
    然已不及拋棄繼承。
  (三)被告另於93年間以本院87南院慶執慎字第73648號債權憑證
    續對訴外人乙○○○、被繼承人戊○○之財產聲請強制執行
    ，於93年7月間受償1,650元，因仍不足受償，被告換發取得
    本院南院慶93執坤字第10265號債權憑證。至98年6月間，被
    告方以繼承關係改列被繼承人戊○○之繼承人即原告等人為
    債務人，聲請本院換發債權憑證（即本院98年度司執湘字第
    42238號債權憑證），並進而以該債權憑證於98年7月15日具
    狀對原告等人之工作薪資債權聲請強制執行迄今。
  (四)原告等雖為訴外人即被繼承人戊○○之子女，然其於系爭連
    帶保證債務發生時皆未成年且尚在求學，對被繼承人戊○○
    事業狀況並不清楚，況被繼承人戊○○死於意外，難以期待
    原告等於繼承發生時對被繼承人戊○○之財務狀況有相當瞭
    解。又系爭借款係被繼承人戊○○（從事土木包工）承攬營
    建工程，因建商倒閉無力支付工程款項，被繼承人戊○○為
    清償積欠工人之報酬，乃以訴外人乙○○○所有之不動產向
    被告借款，然乙○○○為單純之家庭主婦，其僅是聽從被繼
    承人戊○○之指示簽名而已，借款所得係用以清償積欠工人
    之薪資，原告等並未取得分文，而嗣後清償貸款事宜均由被
    繼承人戊○○自行處理，借款人即訴外人乙○○○亦不知情
    ，當時尚在求學中之原告等，更是全然不知。
  (五)被繼承人戊○○於89年間意外死亡，未及分配遺產，原告等
    對於被繼承人戊○○為訴外人乙○○○之連帶保證人並無可
    歸責性，且未因系爭借款而獲得財產上利益，如由原告繼續
    履行戊○○對被告所負之連帶保證債務（下稱系爭連帶保證
    債務），實顯失公平，依修正後民法繼承編之修法意旨，應
    以所得遺產為限，負清償責任，而原告等並未自被繼承人戊○○處繼承任何積極財產，自亦無清償責任可言。
  (六)聲明：本院98年度司執字第52255號給付借款強制執行事件
    ，被告所執本院南院龍98年司執湘字第42238號債權憑證，
    就逾原告繼承其被繼承人戊○○遺產範圍部分，不得對原告
    為強制執行。
  (七)對被告抗辯所為之陳述：
    1.被繼承人戊○○死亡時，並無任何強制執行程序進行中，
      被告對於系爭連帶保證債務，係於被繼承人戊○○死亡4
      年後，始變換執行債務人而對原告等為強制執行，足證原
      告等於繼承發生時對系爭連帶保證債務一無所知，致不知
      要拋棄繼承。
    2.法務部行政執行署台南行政執行處（下稱台南行政執行處
      ）曾調查被繼承人戊○○之財產及所得資料，均無結果，
      足證原告等並未繼承被繼承人戊○○之任何積極財產。
    3.被繼承人戊○○因擔任訴外人乙○○○向被告借款之連帶
      保證人，嗣因被告於87年間拍賣抵押物後仍不足系爭清償
      借款債務，被繼承人戊○○始發生系爭連帶保證債務。而
      訴外人乙○○○不知系爭借款債務尚未完全清償，且未曾
      告知原告等有系爭借款債務存在。況系爭借款債務均由被
      繼承人戊○○自行處理，並未透露詳情與訴外人乙○○○
      及原告等人知悉，故訴外人乙○○○誤認被繼承人戊○○
      並無債務而未辦理拋棄繼承，原告等亦信其母所認知，亦
      未拋棄繼承，顯係因不可歸責於己之事由而無法知悉系爭
      連帶保證債務存在。況原告丁○○當時係住於台中而未與
      被繼承人戊○○同居。
    4.原告等均未繼承被繼承人戊○○任何積極遺產，由原告等
      人繼續為被繼承人戊○○履行系爭連帶保證債務，顯有失
      公平。基於民法繼承編施行法之修法意旨，自應免除原告
      等之連帶保證債務。
    5.原告丁○○（66年次）、丙○○（68年次）、甲○○（69
      年次）於被繼承人戊○○89年5月22日死亡時，分別為23
      歲、21歲、20歲，依通常社會狀況雖屬學齡之年，然均以
      打工自行籌措生活費及學費，未由被繼承人戊○○扶養。
      縱原告丙○○、甲○○仍與被繼承人戊○○同居，亦難謂
      共財。
    6.原告繼承被繼承人戊○○之公法上稅捐義務，與私法上契
      約債務性質上有所不同，況原告等係於95年底薪其資債權
      遭台南行政執行處扣押時，始知被繼承人戊○○尚有欠稅
      。而因原告等對於被繼承人戊○○債務、稅務毫無所悉，
      故委託知情之訴外人乙○○○處理。再者，原告等於95年
      底時已有工作能力，故由原告等3名子女共同負擔父親遺
      留稅務，乃無可規避之事。被告僅以原告有共同負擔稅務
      之意思即遽認為「原告3人有概括繼承之意思」，與事實
      不符。退而言之，縱原告等概括繼承被繼承人戊○○之債
      務，亦不妨害其主張修正後民法繼承編施行法第1條之3第
      2項、第4項、第5項規定之適用。
    7.原告丙○○、甲○○代收法院文件之收件人為「乙○○○
      」，已非「戊○○」，更何況子女雖得代收父母之信件，
      但依社會通常觀念而言，子女未經父母同意，尚不可能開
      拆父母之信件，況法院文件內容多端，有原告、被告、證
      人之分，亦有債權人或債務人者，若未開拆實不知其詳，
      原告丙○○、甲○○並未開拆上開法院信封，故不知悉其
      內容。被告所主張之事實至多僅能證明「原告知悉母親乙○○○有經法院通知」，尚無法證明「原告知悉父親戊○○積欠原告連帶保證債務」。
    8.原告等於被繼承人戊○○死亡時均尚為學齡之人，且戶籍
      與被繼承人戊○○設於同一地址，故被繼承人戊○○將原
      告等人列為同戶申報綜合所得稅，與社會常情相符。又縱
      原告等與被繼承人戊○○同居，亦無法證明原告等有與被
      繼承人戊○○共財之事實。
    9.原告等否認被告所稱「繼承人在被繼承人死亡前2年內從
      被繼承人處受有財產之贈與」之事實，並應由被告就此事
      實負舉證責任。
三、被告則以下列情詞置辯，並請求駁回原告之訴：
  (一)被繼承人戊○○於89年5月22日死亡，原告等於該日即已開
    始繼承，原告等已逾修正後民法繼承編施行法第1條之3第1
    項所稱「修正施行前為限定繼承之法定期間且未為概括繼承
    之表示或拋棄繼承者」，原告應不得適用修正後民法第1148
    條之規定，而應以概括繼承論。
  (二)臺南行政執行處91年度綜所稅執專字102763號案件之納稅義
    務人為被繼承人戊○○，積欠稅款金額為440,456元，而臺
    南行政執行處聲請強制執行扣押原告等對第三人之薪資債權
    ，原告等委任訴外人乙○○○至臺南行政執行處製作筆錄，
    約定分36期自95年12月至98年11月由原告等共同負擔，是原
    告等既願代被繼承人戊○○負擔該筆稅款，顯見原告等已有
    概括繼承之意思。
  (三)本院87年度執慎字第14584號強制執行卷宗中，本院88年5月
    4日之拍賣通知係於88年3月26日由原告丙○○代母親簽收、
    88年8月27日之分配通知由原告甲○○代母親簽收，原告等
    辯稱對系爭債務全然不知並不可採。另原告等人於繼承開始
    是否尚在求學階段，固有所疑，惟繼承開始時原告等均已成
    年而有完全行為能力，當知悉未辦理限定或拋棄繼承之權利
    與義務，原告等在學與否與本案並無關聯。
  (四)依財政部臺灣省南區國稅局86年度綜合所得稅核定通知書之
    記載，原告等與被繼承人戊○○為同戶申報，顯見原告等與
    被繼承人戊○○係同居共財。又被繼承人戊○○86年度個人
    營利收入已達2,571,572元，扣除正常個人及家庭開銷後，
    所餘款項不外乎用以支付原告等人之學費、生活費等，是原
    告等既於被繼承人戊○○死亡前2年內已從被繼承人戊○○
    處受有財產之贈與，而原告僅依被繼承人戊○○死亡時未留
    下任何積極財產即主張繼續履行保證債務顯失公平，對被告
    有失公允。
  (五)系爭連帶保證債務為連帶債務，非原告所主張之保證債務，
    依照最高法院45年度台上字第1426號判例，被繼承人亦應為
    本件債務之連帶債務人，故不適用98年6月10日修正之繼承
    編施行法第1條之3第2項之規定。
四、兩造不爭執之事項：
  (一)被繼承人戊○○因擔保訴外人乙○○○之借款債務，於87
    年7月間，由被告以乙○○○及戊○○為共同債務人，向本
    院聲請發核87年度促字第19132號支付命令，並於同年10月
    經本院以87年度執慎字第14584號對上開借款債務之抵押房
    地予以強制執行拍賣，於88年7月間拍定轉讓，被告受償2,
    379,048元，不足受償部分核發87年度南院慶執慎字第73648
    號債權憑證。
  (二)被繼承人戊○○於89年5月22日死亡，其法定繼承人為原告
    丁○○、丙○○、甲○○及訴外人乙○○○等四人。
  (三)依照申報遺產之資料，原告丁○○、丙○○、甲○○及訴外
    人乙○○○並未繼承被繼承人戊○○任何遺產，亦未辦理限
    定或拋棄繼承。
  (四)被告持本院87年度南院慶執慎字第73648號債權憑證，聲請
    本院以98年度司執字第52255號執行命令，扣押原告丁○○
    、丙○○、甲○○之薪資債權以及甲○○之存款債權。
五、本件爭點：
  (一)本件被告對訴外人戊○○之債權是否屬民法繼承編施行法第
    l條之3第2項所稱之「於繼承開始以前，已發生代負履行責
    任之保證契約債務」？
  (二)原告是否有民法繼承篇施行法第1條之3第4項所稱「因不可
    歸責於己之事由或未同居共財，於繼承開始時無法知悉繼承
    債務之存在，致未能於修正施行前之法定期間為限定或拋棄
    繼承」之情事？
  (三)系爭被繼承人之保證債務由原告等人繼續履行，是否顯失公
    平？
  (四)本院98年度司執字第52255號給付借款強制執行事件，被告
    所執本院南院龍98年度司執湘字42238號債權憑證，就逾原
    告等繼承其被繼承人戊○○之遺產範圍者，是否不得對原告
    為強制執行？所為強制執行程序是否應予撤銷？
六、得心證之理由：
  (一)原告主張訴外人即被繼承人戊○○生前係從事土木包工業，
    於85年間因資金周轉需要，乃以訴外人即原告等人之母親乙○○○所有之系爭房地為擔保物設定最高限額抵押權，以訴
    外人乙○○○為借款人，被繼承人戊○○為連帶保證人，向
    被告借款3,200,000元，於87年7月間，由被告以乙○○○及
    戊○○為共同債務人，向本院聲請發核87年度促字第19132
    號支付命令，並於同年10月經本院以87年度執慎字第14584
    號對上開借款債務之抵押房地予以強制執行拍賣，於88年7
    月間拍定轉讓，被告受償2,379,048元，不足受償部分核發
    87年度南院慶執慎字第73648號債權憑證，98年6月間，被告
    方以繼承關係改列被繼承人戊○○之繼承人即原告等人為債
    務人，聲請本院換發債權憑證（即本院98年度司執湘字第42
    238號債權憑證），其後聲請本院以98年度司執字第52255號
    執行命令，扣押原告丁○○、丙○○、甲○○之薪資債權以
    及甲○○之存款債權等語，業據提出被繼承人戊○○除戶戶
    籍謄本、原告三人之戶籍謄本、本院98年度司執字第52255
    號執行命令等為證（本院卷第12-18頁），且為被告所不爭
    執，自堪信原告此部分之主張為真實。
  (二)原告復主張其等並未繼承被繼承人戊○○之遺產，系爭連帶
    保證債務由原告繼續履行顯失公平，其得依民法繼承編施行
    法第1條之3第2項規定，以所得遺產為限負清償責任等語，
    則為被告所否認，並以前詞置辯，茲審酌如下：
    1.按「繼承在民法繼承編中華民國98年5月22日修正施行前
      開始，繼承人對於繼承開始以前已發生代負履行責任之保
      證契約債務，由其繼續履行債務顯失公平者，以所得遺產
      為限，負清償責任」，98年6月10日修正公布之民法繼承
      編施行法第1條之3第2項定有明文。
    2.本院向財政部臺灣省南區國稅局臺南市分局查詢被繼承人
      戊○○之申報遺產稅資料，經該分局以98年11月17日南區
      國稅南市一字第0980061229號函覆被繼承人戊○○無申報
      遺產稅資料等語，有該函在卷可稽（見本院卷第30頁），
      又依本院調取臺南行政執行處91年度綜所稅執專字102763
      號案件卷宗內由該處於91年10月17日查詢被繼承人戊○○
      之所得、財產結果均查無所得、財產之情形觀之，原告主
      張其等並未繼承被繼承人戊○○之遺產，應非不可採信。
    3.至被告辯稱原告等委任訴外人乙○○○至臺南行政執行處
      製作筆錄，約定分36期自95年12月至98年11月由原告等共
      同負擔，是原告等既願代被繼承人戊○○負擔該筆稅款，
      顯見原告等已有概括繼承之意思等語，惟查，原告本即自
      承其等於被繼承人戊○○死亡時並未辦理限定或拋棄繼承
      之權利與義務，因此，依當時民法繼承編之規定，原告等
      人對被繼承人戊○○之權利與義務即屬概括繼承，然本件
      原告係主張其等得依民法繼承編施行法第1條之3第2項規
      定，以所得遺產為限負清償責任，即使原告等曾代被繼承
      人戊○○負擔稅款，亦與原告得否依民法繼承編施行法第
      1條之3第2項規定主張以所得遺產為限負清償責任無涉，
      是被告此部分之辯詞，應無可採。
    4.被告另辯稱原告丙○○、甲○○曾代母親簽收法院通知，
      原告等對系爭連帶保證債務不可能全然不知；被繼承人戊○○死亡發生繼承時，原告等均已成年而有完全行為能力
      ，當知悉未辦理限定或拋棄繼承之權利與義務；原告等與
      被繼承人係同居共財，且被繼承人戊○○86年度個人營利
      收入達2,571,572元，扣除正常個人及家庭開銷後，所餘
      款項不外乎用以支付原告等人之學費、生活費等，是原告
      等既於被繼承人戊○○死亡前2年內已從被繼承人戊○○
      處受有財產之贈與，由原告等人繼續履行債務，並無顯失
      公平之情等語，經查：
      (1)按繼承債務是否顯失公平，本院認應以繼承人與債務發
        生之關連性、繼承人曾否於繼承開始前贈與繼承人財產
        ，以及繼承人繼承債務之影響程度等項目為重要之判斷
        準據。亦即，債務之發生直接與債務人有關連者，如被
        繼承人為繼承人求學、分居或營業所發生之負債，由繼
        承人繼承該債務即非顯失公平。被繼承人曾於繼承開始
        前贈與繼承人超逾被繼承人所負債務之財產，或依被繼
        承人對繼承人之扶養狀況，與被繼承人所負債務之金額
        比例為比較，尚非顯然失衡者，皆係因繼承人之受有利
        益而影響被繼承人債務之清償，亦可認非顯失公平。而
        於保證債務之情形，債權人與保證人簽立保證契約，所
        重者應在於保證人本身之資力及能力，鮮有考量保證人
        繼承人財產狀況者。是保證人之繼承人應否繼承保證債
        務，尤應特別考量保證債務成立後，繼承人對保證債務
        人即被繼承人財產狀況之影響程度，亦即不應因保證人
        之死亡事實，而以繼承人個人之資力增加保證債務債權
        人於立約時所無之利益。至若繼承人與繼承保證債務之
        發生並無關連、繼承人未於繼承開始前贈與繼承人財產
        ，或依債務人之經濟狀況，承受繼承債務將影響其生存
        權及人格發展者，若仍令繼承人就被繼承人債務負完全
        之清償責任，自屬顯失公平，又即使繼承人於繼承當時
        已成年，或知悉債務，如符合上述判斷準據，仍應認屬
        於顯失公平之情形。
      (2)就本件而言，原告等雖與被繼承人同居共財，且被繼承
        人戊○○86年度個人營利收入達2,571,572元，原告等
        人當時之學費、生活費可能部分係由被繼承人戊○○支
        付，惟查，被繼承人戊○○為原告等人之父親，原告等
        人於86年間均未滿或甫滿20歲，被繼承人戊○○基於法
        定扶養義務支付原告等人當時之學費、生活費，應與受
        有財產贈與之情不同，被告以此謂原告等於被繼承人戊○○死亡前2年內已從被繼承人戊○○處受有財產之贈
        與等語，應非可採。
      (3)另本件原告丙○○、甲○○雖曾代母親簽收法院通知，
        可能知悉其父、母親仍有債務存在，且被繼承人戊○○
        死亡發生繼承時，原告等均已成年而有完全行為能力，
        然如上所述，本院認得否依繼承編施行法第1條之3第2
        項規定主張限定責任，應視繼承人與債務發生之關連性
        、繼承人曾否於繼承開始前贈與繼承人財產，以及繼承
        人繼承債務之影響程度，即使繼承人於繼承當時已成年
        ，或知悉債務，如符合上開判斷準據，仍應認屬於顯失
        公平之情形。
    5.被告復辯稱系爭連帶保證債務為連帶債務，非原告所主張
      之保證債務，依照最高法院45年度台上字第1426號判例，
      被繼承人亦應為本件債務之連帶債務人，所以不適用98年
      6 月10日修正之繼承編施行法第1條之3第2項之規定等語
      ，惟按最高法院45年度台上字第1426號判例乃謂：連帶保
      證人不得主張民法第745條關於檢索抗辯而與一般保證不
      同，核與其繼承人得否主張修正之繼承編施行法第1條之3
      第2項規定無涉，被告此部分之辯詞，亦無可採。
    6.依上所述，原告等所繼承之系爭連帶保證債務，與原告等
      繼承人並無關連，又查無被繼承人戊○○曾於繼承開始前
      贈與財產與原告等人，因此，被繼承人戊○○生前能否履
      行系爭連帶保證債務與原告等人無涉，亦即未因原告等人
      自被繼承人戊○○處獲得利益致影響被繼承人戊○○生前
      之保證契約履行能力，若令其等繼承與其無關連性之系爭
      連帶保證債務，當屬顯失公平，是原告等主張其等並未繼
      承被繼承人戊○○之遺產，系爭連帶保證債務由原告等繼
      續履行顯失公平，其得依民法繼承編施行法第1條之3第2
      項規定，以所得遺產為限負清償責任等語，應屬有據。
  (三)綜上，原告主張依民法繼承編施行法第1之3條第2項規定，
    其得以其等繼承被繼承人戊○○之遺產範圍，負清償責任，
    即屬有據。從而，原告請求本院98年度司執字第52255號給
    付借款強制執行事件，被告所執本院南院龍98年司執湘字第
    42238號債權憑證，就逾原告繼承其被繼承人戊○○遺產範
    圍部分，不得對原告為強制執行，有理由，應予准許。
七、本件事證已臻明確，兩造其餘攻擊防禦方法及舉證，經本院
    審酌後認與本件判決結果均不生任何影響，爰不逐一論列，
    附此敘明。
八、按法院為終局判決時，應依職權為訴訟費用之裁判，民事訴
    訟法第87條第1項定有明文。查本件訴訟費用即裁判費13,57
    3元，本院爰依職權確定上開訴訟費用由敗訴之被告負擔。
九、據上論結，本件原告之訴為有理由，依民事訴訟法第78條、
    第87條第1項，判決如主文。
中    華    民    國    99    年    3     月    10    日
                  民事第一庭    法      官  林福來
以上正本係照原本作成
如對本判決上訴，須於判決送達後20日內向本院提出上訴狀
中    華    民    國    99    年    3     月    10    日
                                書  記  官  吳俊達


司法院資訊處製作；財團法人民間司法改革基金會備份。
